臺灣高等法院民事判決　九十一年度家上易字第二號
　　上　訴　人　甲○○
　　訴訟代理人　金述林
　　複　代理人　王梅俊
　　法定代理人　劉艾迪
右當事人間交付遺產事件，上訴人對於中華民國九十年十二月二十六日臺灣臺北地方
法院九十年度家再字第一號第一審判決提起上訴，本院判決如左：
　　主　　文
上訴駁回。
第二審訴訟費用由上訴人負擔。
　　事實及理由
一、本件上訴人主張：按：「當事人發見未經斟酌之證物或得使用該證物者，得以再
　　審之訴對於確定終局判決聲明不服。」民事訴訟法第四百九十六條第一項第十三
　　款訂有明文，查本件再審理由，厥為原第一審時，再審原告當時未找到相關證物
　　，俟返回大陸後，在家裡整理資料時無意間發見多項如經斟酌可受較有利益裁判
　　之證物，爰析列如左：
　(一)、原確定判決認上訴人之母金氏只訂婚而未結婚，且姓名不是「全先梅」云云，
　　　惟查發生上開謬誤之原因有二，即打印錯誤，把「全」字打成「金」。張
　　　四維填表時之筆誤。至於「只訂婚未結婚」乙節，張四維於一九八二年（即民
　　　國七十一年）託董子均自香港寄發之信函，上面即有香港郵戳日期，信之內容
　　　亦證明張四維確實已婚，上訴人確為張四維之女兒無訛。
　(二)、原確定判決以證人金述林，為上訴人之訴訟代理人，彼此利害關係攸關另一證
    　人張秋波是否真正為被繼承人張四維之同鄉云云，惟查依張四維七十歲生日（
      民國七十六年左右）之照片顯示，有八位在台老人一起與張四維合影留念，照
      片背面並有合影人之姓名（註：前排與張四維共坐者，右、張有禹（死亡），
      左、張秋波，後排立者，右一、劉宏彩，二、姜文，三、宋立章，左一、傅龍
      ，二、張自奇，三、金述林），此可傳訊上開人證，俾資證明彼等與張四維均
      為老鄉關係，且均知悉張四維已婚及上訴人確為張四維之女無訛。
　(三)、原確定判決復認以：經向入出境管理局調閱張四維、金述林之入出境資料並不
　　　相符云云，惟查，張四維第一次回大陸老家，係在一九九０年（即民國七十八
　　　年）與張秋波、張有禹一起返家的，張秋波當時在上訴人家中見到上訴人的母
　　　親，第二次係與張有禹、全興圭一路返家的，此當可調查彼等之護照、台胞證
　　　自明（註：往來兩岸、海關及邊防檢查站均會蓋有出入境章及驗證日期）。
　(四)、另查：張四維曾託錢漢林，自沙烏地阿拉伯國寄信予上訴人。張四維曾委
　    託姜文返大陸探親時，回美金一萬元交上訴人，作為資助修繕房屋之用，係
　　　上訴人親赴姜文兒子家中取得上開款項，此有信函兩封可稽。張秋波於一九
　　　八０年與張四維回大陸探親時，曾到過上訴人家中，綜上當可傳訊錢漢林、姜
　　　文、張秋波等人查證自可證明上訴人所稱屬實。
　(五)、原確定判決認以：海基會驗證之大陸地區公證書所載之親屬列有其父母張民生
    　、其母為張梅民、配偶全先梅，上訴人為其女兒，該項記載與張四維之兵籍資
      料所記載之資料大不相同云云，查兵籍資料中載以張綱端妻子為梅氏而不叫張
      梅氏，按上訴人家鄉習俗，有時稱梅氏有時也稱張梅氏（註：可能係冠夫姓之
      原因），兩者實為同一人。
　(六)、按張四維之信函及照片中所載之日期，均係使用西元年號：並蓋用私章，經查
　　　張四維領款或填表亦應蓋用同一私章，其筆跡亦應相同，詳加查察或送請鑑定
　　　當可自明。
　(七)、被上訴人於原第一審辯稱上訴人所提出之信函，其寄信時間均係在張四維之妻
　　　死亡日期之後，惟書信內容卻仍一再提起其女，足證上訴人並非本件之繼承人
　　　云云，惟查張四維寄信或寄照片予上訴人，均是用西元年號而不是用中華民國
　　　年號，此觀諸照片（證四）背面之落款分別是：華女、杰婿存紀　父張四維
　　　（印文）１９８８．４．１２　攝於木柵區華女、杰婿留紀　父張四維（私
　　　章）８８．４．５　攝於旗津華女、杰婿留紀　父張四維（私章）８７．３
　　　．１０。由上照片背面之日期研析，如果將照片後面之八十八年、八十七年認
　　　定為民國年號，換算成西元年號則應為一九九九年四月五日及一九九八年三月
　　　十日；惟查張四維係在一九九七年五月十一日（即民國八十六年五月十一日）
　　　死亡，斷無可能於照片後書寫成八十八年及八十七年之理，足證張四維寫信用
　　　的是西元年號，而不是用民國年號，甚為明確，至上訴人之母係於一九九三年
　　　（即民國八十二年）病故，而張四維於一九八五年七月十日（即民國七十四年
　　　七月十日）信中提及上訴人之母並寄錢乙節，完全合情合理，並無相悖之處。
　(八)、上訴人前申領已故退除役人員張四維餘額退伍金，經於八十八年九月二十二日
　    核准，並通知上訴人入境辦理領款手續，已於同年十月辦理領款手續，此有通
　　　知書函及餘額退伍金申請表可證。爰檢具得使用而未經斟酌之證據，提起本件
　　　再審之訴，爰求為判決：(一)原確定判決廢棄。(二)被上訴人應給付上訴人新台幣
　　　（下同）五十萬元及自民國八十九年四月二十日起至清償日止，按週年利率百
　　　分之五計算利息之判決（上開請求，原審為上訴人全部敗訴之判決）。並於本
　　　院上訴聲明：(一)原判決廢棄。(二)被上訴人應給付上訴人五十萬元及自八十九年
　　　四月二十日起至清償日止，按週年利率百分之五計算之利息。
二、被上訴人則以：上訴人所主張之情事，完全不符民事訴訟法第四百九十六條第一
    項各款及第四百九十七條之再審事由。又上訴人所提出之證物係為訴外人董子均
    、被繼承人張四維、姜文寫給上訴人之信件及照片，惟該等證物均一直由上訴人
    保管，且其中之照片及姜文的信於前訴訟程序已提出，並非新發見之證物，至其
    餘證物，上訴人於前訴訟程序中即已知悉該等證物之存在，顯非現始知之，亦無
    發見可言，均與民事訴訟法第四百九十六條第一項第十三款之再審事由不符各等
    語置辯。並於本院答辯聲明：對造之上訴駁回。
三、得心證之理由：
　(一)、按民事訴訟法第四百九十六條第一項第一款所謂適用法規顯有錯誤，係指確定
　　　判決所適用之法規顯然不合於法律規定或與現尚有效之判例解釋顯然違反者而
　　　言。並不包括取捨證據不當，或認定事實錯誤之情形在內。本件上訴人以原確
　　　定判決有諸多待查事項未予查證為其再審事由，惟並未陳述原確定判決有何適
　　　用法規顯有錯誤之情形，再按取捨證據認定事實，原屬事實審法院之職權，原
　　　確定判決以上訴人除大陸地區所出具之公證書、上述證人之證言及張氏族譜外
　　　，又不能舉證證明其係合法繼承人，是其請求被上訴人給付遺產即無理由，應
　　　駁回其訴，原確定判決為上訴人不利之判決，自無適用法規顯有錯誤之可言，
　　　上訴人以此為再審事由，即無可取。
　(二)、按發見人證，不能據為再審之訴之事由，為民事訴訟法第四百六十一條第一項
　　　第十款之當然解釋。以發見同款所稱之新證物為理由提起再審之訴時，本於同
　　　一旨趣，自亦不許以發見之人證與發見之新證物合用為證。（舊）民事訴訟法
　　　第四百九十二條第十一款所謂證物，不包含證人在內，觀同法第四百二十八條
　　　將證物與證人對稱自明，故發見新證人不足為再審理由（最高法院二十三年上
　　　字第二九五一號、二十九年上字第六九六號判例意旨參照）。是上訴人以訊問
　　　證人姜文、劉宏彩、張自奇及張秋波為再審理由部分，為無理由。
　(三)、又修正前舊民事訴訟法第四百九十二條第一項第十一款所謂當事人發見未經斟
　　　酌之證物或得使用該證物，係指在前訴訟程序不知有該證物，現始知之，或雖
　　　知有此而不能使用，現始得使用者而言（最高法院三十二年上字第一二四七號
　　　判例意旨參照）。經查，上訴人提出之證物為訴外人董子均、被繼承人張四維
　　　、姜文寫給上訴人的信件及照片，均由上訴人甲○○保管中，業據上訴人訴訟
　　　代理人原審陳述：「證物在原審已經提過，但說明不完整．．．照片及姜文的
　　　信在原審沒有提出．．．原告當時沒有拿給我，但都是原告在保管，因為原告
　　　不知道要拿出來」等語（參見原審卷第五十頁九十年十二月十二日言詞辯論筆
　　　錄）。因此，就上訴人於原審已經提出而法院未予調查者，並非屬民事訴訟法
　　　第四百九十六條第一項第十三款之再審事由；其餘證據，因上訴人在前訴訟程
　　　序進行中即知有該證物存在而未提出，顯非現始知之，自無發現可言，亦不符
　　　再審規定。
四、綜上所述，本件再審之訴為無理由，原審為上訴人敗訴之判決，核無違誤。上訴
　　意旨，仍執陳詞，指摘原判決不當，求予廢棄改判，為無理由，應予駁回其上訴
　　。
據上論結，本件上訴為無理由，依民事訴訟法第四百四十九條第一項、第七十八條，
判決如主文。
中　　華　　民　　國　　九十一　　年　　　　六　　　月　　　二十五　　　日
　　　　　　　　　　　　　　　民事第八庭
　　　　　　　　　　　　　　　　　審判長法　官　鄭　三　源
　　　　　　　　　　　　　　　　　　　　法　官　周　美　月
　　　　　　　　　　　　　　　　　　　　法　官　王　淇　梓
右正本係照原本作成。
不得上訴。
中　　華　　民　　國　　九十一　　年　　　　六　　　月　　　二十七　　　日
　　　　　　　　　　　　　　　　　　　　書記官　張　美　華
